最高法院刑事判決　　　　　　九十四年度台上字第一七九八號
　　上　訴　人　賴友仁
　　被　　　告　甲○○
　　　　　　　　己○○
　　　　　　　　　　　　14號.
　　　　　　　　乙○○
　　　　　　　　　　　　樓
　　　　　　　　丁○○
　　　　　　　　戊○○
　　　　　　　　丙○○
　　　　　　　　　　　　號
上列上訴人因自訴被告等偽造文書等罪案件，不服台灣高等法院
中華民國九十一年三月二十七日第二審更審判決（九十年度上更
(一)字第五一八號，自訴案號：台灣台北地方法院八十六年度自字
第七四一號），提起上訴，本院判決如下：
    主  文
原判決除甲○○被訴於法庭誹謗賴友仁前科累累諭知無罪部分外
撤銷，發回台灣高等法院。
賴友仁對於自訴前揭甲○○誹謗部分之上訴駁回。
    理  由
一撤銷發回部分
本件原判決以上訴人於第一審法院提起自訴，自訴意旨略稱：(一)
被告己○○偽造「賴家財產處理原則」（下稱系爭協議文件），
謂上訴人所有坐落在花蓮縣花蓮市○○段十一、三十、三六地號
三筆土地，應由上訴人及被告己○○、乙○○、戊○○、丁○○
、丙○○五人公同共有，每人各有六分之一應有部分，被告乙○
○、戊○○、丁○○、丙○○四人明知該文件係被告己○○所偽
造，為企求能不勞而獲不義之財，竟參與前揭犯行，並分別於系
爭協議文件簽名、蓋章，被告甲○○明知系爭協議文件乃係偽造
，竟與其餘被告等人基於行使偽造私文書之犯意，以該偽造之系
爭協議文件起訴，企求利用法院判決獲取不義之財，而以被告甲
○○為訴訟代理人，於民國八十三年十月十二日向台灣士林地方
法院起訴，請求上訴人所有田地之六分之五應移轉登記與被告己
○○，是被告甲○○、己○○、乙○○、戊○○、丁○○、丙○
○六人均犯行使偽造私文書、詐欺未遂等罪。(二)被告己○○為獲
取不法利益，復基於偽造私文書之犯意，竟擅自冒充上訴人名義
與佃農訂立放棄耕作權契約書，令佃農放棄耕作以便出售獲利，
犯偽造文書之罪。(三)被告己○○恐其偽造之文件不被法院採信，
竟與被告甲○○勾串，捏造事實偽造內容虛偽之證明書，再教唆
文盲且患老人痴呆症之老母賴留到法院公證，又教唆賴留到原審
法院作偽證；被告甲○○並明知被告己○○偽造系爭協議文件，
竟於八十三年五月六日持以向台灣花蓮地方法院聲請假處分，將
上訴人所有農地查封，其聲請理由並竟無中生有謂：上訴人頻頻
尋找買主，意圖將該筆土地出賣，此舉嚴重侵害債權人云云，然
上訴人從四十年以還，迄今從未有出賣之意，亦根本無尋找買主
之舉，被告甲○○亦無法舉證，如此無稽謊言欺騙法院而聲請假
處分查封上訴人所有土地，甲○○係犯教唆偽證、誹謗、偽造私
文書、詐欺等罪，己○○係犯教唆偽證、偽造文書、詐欺等罪。
(四)又被告甲○○明知系爭協議文件，只有一份必係偽造，竟以該
協議書為證據起訴，並為欺騙法院而無中生有謊稱上訴人係自耕
農，所以將系爭農地信託登記在上訴人名義下等語，因被告己○
○等人明知上訴人並非自耕農，自不可能向被告甲○○說上訴人
為自耕農，此部分犯行被告甲○○亦犯偽造文書、詐欺之罪。(五)
己○○、戊○○二人偽造上訴人名義之拋棄繼承證明書，將先父
所遺留不動產即坐落花蓮市○○街五十六號房屋及基地，擅自辦
理單獨繼承，變成戊○○所有，己○○、戊○○亦係犯刑法行使
偽造私文書罪等情，經審理後，認為不能證明被告六人上揭被訴
犯罪，因而維持第一審諭知被告六人上揭被訴部分無罪之判決，
駁回該部分上訴人在第二審之上訴，固非無見。
惟查：(一)按偽證者之虛偽陳述，固足使審判或偵查機關採證錯誤
，判斷失平，致司法喪失威信，侵害及國家法益，然此種虛偽之
陳述，在他人是否因此被害，尚繫於執行審判或偵查職務之公務
員採信其陳述與否而定，該他人並非因偽證行為直接或同時受有
損害，即與刑事訴訟法第三百十九條所稱之被害人並不相當，其
無提起自訴之權，自不待言（本院二十六年渝上字第八九三號判
例意旨參照）。對於偽證者，個人既無提起自訴之權利，對於教
唆偽證者，個人當亦無提起自訴之權利。又按犯罪事實之一部提
起自訴者，他部雖不得提起自訴，亦以得提起自訴論，但不得提
起自訴部分係較重之罪者不在此限，此觀刑事訴訟法第三百十九
條第二項規定自明，關於己○○、甲○○二人被訴相互勾串，偽
造書寫內容虛偽不實之文書，再教唆賴留至法院公證，並教唆賴
留至原審法院作偽證，陳述虛偽之事實，甲○○並持己○○等人
以偽造之系爭協議文件持以向台灣花蓮地方法院查封上訴人所有
農地，並於聲請查封理由謊稱上訴人欲將該農地出賣，涉犯刑法
偽造文書及教唆偽證、詐欺等罪部分，因較重之罪即教唆偽證罪
係不得提起自訴之罪，關於己○○、甲○○其餘被訴偽造文書、
詐欺部分與該被訴教唆偽證部分倘具有連續犯或牽連犯裁判上一
罪關係，則應認均屬不得提起自訴，而應依刑事訴訟法第三百三
十四條規定，從程序上諭知不受理之判決。第一審及原審未詳查
及此，且未訊問上訴人，詳予審究己○○、甲○○其餘被訴偽造
文書、詐欺部分，與其二人被訴教唆偽證部分是否有裁判上一罪
關係，遽為實體上之審判，自有未合。(二)關於被告六人被訴相互
勾串，由己○○、乙○○、戊○○、丁○○、丙○○冒以上訴人
名義偽造「賴家財產處理原則」之協議文件，謂上訴人所有坐落
花蓮縣花蓮市○○段十一、三十、三六地號三筆土地，應由上訴
人及被告己○○、乙○○、戊○○、丁○○、丙○○等人公同共
有，每人各有六分之一應有部分，再推由知情之甲○○為訴訟代
理人，向台灣士林地方法院起訴，請求上訴人將所有田地之六分
之五移轉予己○○，被告六人犯行使偽造文書、詐欺未遂部分，
上訴人於第一、二審法院曾經陳稱證人謝年珠（亦即上訴人以前
所僱用之職員）可為其指訴事實之證人云云（見自字第七四一號
卷第九十五頁至第九十七頁自訴補充狀記載及上訴字第三九二五
號卷第二十一頁至第二十二頁聲請調查證據狀記載），而謝年珠
亦曾經於第一審到庭證稱：卷內彰化銀行顧客資料卡及律師公會
資料卡上，上訴人之名字、地址、統一編號是伊寫的等語（見自
字第七四一號卷第一二０頁），究竟謝年珠上開證述是否實在？
以及該證述可否作為有利或不利於被告六人之證據，原審未予審
酌論斷，遽為判決，亦不無理由尚欠完備之違誤。(三)關於己○○
、戊○○二人（下稱己○○等二人）被訴偽造上訴人名義之拋棄
繼承書，將渠等父親所遺留之不動產即坐落花蓮市○○街五十六
號房屋及基地擅自辦理單獨繼承，變成戊○○所有，己○○等二
人涉犯刑法第二百十六條、第二百十條行使偽造私文書罪部分，
第一審判決就該部分諭知己○○等二人無罪，卻未載明其理由，
原審於審判期日既未訊問上訴人，命上訴人指明己○○等二人係
如何偽造該拋棄繼承書，即未命上訴人指明己○○等二人係以偽
造署押或偽刻印章加蓋方式而偽造上開私文書，及其偽造之內容
為何？並命上訴人指出證明之方法，亦未就該部分自訴事實訊問
己○○等二人，徒以上訴人未舉證證明己○○等二人有該部分犯
行云云為理由，駁回上訴人就該部分所提起之第二審上訴，該部
分原判決亦顯有應於審判期日調查之證據未予調查及理由不備之
違誤。以上或為上訴人上訴意旨所指摘或為本院得依職權調查之
事項，應認原判決除甲○○被訴於法庭誹謗上訴人前科累累諭知
無罪部分外，有撤銷發回更審之原因。己○○、甲○○上揭被訴
部分（除甲○○被訴於法庭誹謗上訴人前科累累部分外），基於
審判不可分之原則，故應併予發回。
二上訴駁回部分
關於甲○○被訴於八十四年二月二十四日在台灣士林地方法院民
事庭法庭，誹謗上訴人前科累累，涉犯刑法第三百十條之誹謗罪
及第二百十五條之業務上文書登載不實罪部分，查上開犯罪依刑
事訴訟法第三百七十六條第一款規定，係屬於不得上訴於第三審
法院之案件，且該部分與甲○○前揭應撤銷發回部分並無裁判上
一罪關係，既經第二審判決，自不得再上訴於第三審法院。上訴
人就該部分併提起第三審上訴，自非合法，應認該部分上訴違背
法律上之程式，予以駁回。
據上論結，應依刑事訴訟法第三百九十五條前段、第三百九十七
條、第四百零一條，判決如主文。
中　　華　　民　　國　九十四　年　　四　　月　 十四　 日
                      最高法院刑事第十庭
                          審判長法官  陳　正　庸
                                法官  賴　忠　星
                                法官  王　居　財
                                法官  林　開　任
                                法官  林　立　華
      本件正本證明與原本無異
                                      書  記  官
中　　華　　民　　國　九十四　年　　四　　月　二十二　日
                                                      V
